【裁判字號】    97,訴,4346
【裁判日期】    980331
【裁判案由】    偽造文書等
【裁判全文】
臺灣臺中地方法院刑事判決              97年度訴字第4346號
公  訴  人  臺灣臺中地方法院檢察署檢察官
被      告  乙○○
                    國民
上列被告因偽造文書等案件，經檢察官提起公訴（九十七年度偵
字第一九０八五號），本院判決如下：
    主    文
乙○○犯共同行使偽造私文書罪，處有期徒刑肆月，如易科罰金
，以新臺幣壹仟元折算壹日；扣案如附表所示之物，均沒收。
    事    實
一、乙○○於民國97年8月10日與姓名年籍不詳、綽號「小楓」
    之成年男子，共同基於偽造公印文、印文以及行使意圖供冒
    用身分使用而偽造之國民身分證、偽造之機車駕駛執照之特
    種文書、偽造私文書以意圖為自己不法之所有而詐欺取財之
    犯意聯絡，由乙○○提供其照片光碟予小楓，供小楓於不詳
    時間、地點，將乙○○之照片檔案存入其上記載姓名為「甲
    ○○」、身分證字號為Ｚ000000000號、戶籍地為臺中縣潭子
    鄉○○村○○鄰○○○路○段48巷5號之國民身分證上，並以
    電腦套印之方式在其上偽造「內政部印」之公印文一枚，以
    偽造「甲○○」之國民身分證1枚；同時將乙○○之照片檔
    案存入其上記載姓名為「甲○○」、身分證字號為Ｚ0000000
    00號、戶籍地為臺中縣潭子鄉○○村○○鄰○○○路○段48巷
    5號之編號000000000000號之「交通部製發汽車駕駛執照」
    上，並以電腦套印之方式在其上偽造「交通部駕駛執照製發
    之章」之印文1枚，以偽造屬於特種文書之「甲○○」機車
    駕駛執照1枚。2人約定由乙○○假冒甲○○之名義，申請開
    立銀行帳戶，並由小楓給付新台幣（下同）2500元予乙○○
    作為報酬。嗣於97年8月11日上午11時許，乙○○在臺中市
    ○○路○段8號12樓之7之住處樓下，收受小楓所交付上開偽
    造之「甲○○」國民身分證、駕駛執照各1張及偽造之「甲
    ○○」印章1枚後，即於同日中午12時30分許，前往臺中縣
    潭子鄉○○路○段82號之國泰世華商業銀行（下稱國泰世華
    商銀）潭子分行，且未經甲○○授權同意，即在國泰世華商
    銀印鑑卡、存款開戶申請書、國泰理財網電子金融服務「
    Cathay Rich One」申請暨總約定書上，偽造「甲○○」之署
    押共4枚，並將偽造之「甲○○」印章交由不知情之行員陳
    敏雀，在上開印鑑卡、存款開戶申請書及申請暨總約定書上
    ，偽造「甲○○」之印文共4枚，以表示係甲○○本人申請
    開戶之意，而偽造上開印鑑卡、存款開戶申請書及申請暨總
    約定書，並連同前開偽造之「甲○○」國民身分證及機車駕
    駛執照，持向陳敏雀申請開戶，足以生損害於甲○○之權益
    、戶政與監理機關分別對於國民身分證與機車駕駛執照核發
    管理之正確性及國泰世華商銀對於帳戶管理之正確性。嗣經
    陳敏雀於審核乙○○之申請過程中，發現其係以偽造之國民
    身分證及機車駕駛執照申請開戶，乃報警處理，乙○○始詐
    欺取財未遂，而為警當場查獲乙○○，並扣得偽造之「甲○
    ○」國民身分證、機車駕駛執照各1張及印章1枚。
二、案經臺中縣警察局豐原分局報告臺灣臺中地方法院檢察署檢
    察官偵查起訴。
    理    由
一、證據能力方面：按被告以外之人（包括證人、鑑定人、告訴
    人、被害人及共同被告等）於審判外之陳述雖不符刑事訴訟
    法第159條之1至之4等4條之規定，而經當事人於審判程序同
    意作為證據，法院審酌該言詞陳述或書面陳述作成時之情況
    ，認為適當者，亦得為證據；當事人、代理人或辯護人於法
    院調查證據時，知有刑事訴訟法第159條第1項不得為證據之
    情形，而未於言詞辯論終結前聲明異議者，視為有前項之同
    意，同法第159條之5定有明文。立法意旨在於傳聞證據未經
    當事人之反對詰問予以核實，原則上先予排除。惟若當事人
    已放棄反對詰問權，於審判程序中表明同意該等傳聞證據可
    作為證據；或於言詞辯論終結前未聲明異議，基於尊重當事
    人對傳聞證據之處分權，及證據資料愈豐富，愈有助於真實
    發見之理念，且強化言詞辯論主義，使訴訟程序得以順暢進
    行，上開傳聞證據亦均具有證據能力。查檢察官、被告對於
    本案卷內相關證人之證述、文書卷證資料，於本院97年11月
    13日、98年2月12日行準備程序中，及本院98年3月19日審理
    中，並未就有何於刑事訴訟法第159條第1項不得為證據之情
    形於本院言詞辯論終結前聲明異議，且有關本案諸證人之證
    述、文書卷證資料亦經本院於審理期日逐一提示、朗讀，並
    告以要旨，本院復審酌相關證人證述筆錄製成、文書卷證資
    料取得，並無證據顯示有何違背程序規定情事，依據上述之
    說明，均應具有證據能力。
二、訊據被告乙○○就上揭犯罪事實，業於警詢、偵查及本院審
    理中坦承不諱，核與證人陳敏雀於警詢時之證述情節相符，
    且有國泰世華商銀印鑑卡、存款開戶申請書、國泰理財網電
    子金融服務「Cathay Rich One」申請暨總約定書、甲○○戶
    籍資料之電腦螢幕翻拍照片附卷可稽，並有偽造之「甲○○
    」國民身分證、機車駕駛執照各1張及「甲○○」名義之印
    章1枚扣案足資佐憑。而上開扣案之國民身分證、駕駛執照
    經本院分別送鑑定結果，均經認定係屬偽造等情，有內政部
    警政署刑事警察局98年1月6日刑鑑字第0970193067號鑑定書
    、交通部公路總局嘉義區監理所97年12月17日嘉監駕字第
    0970116831號函在卷可稽，堪認被告上開自白認罪供述與本
    案客觀事實相符，足以採為本案斷罪之依據。是本件事證明
    確，被告上開犯行，洵堪認定，應依法論科。
三、論罪科刑部分：
  (一)按刑法第212條所謂「其他相類之證書、介紹書」，係指與
    關於品行、能力、服務之證書、介紹書香類似之文書而言，
    如其具有公文書之性質，則依特別法優於普通法之原則，尚
    無適用同法第211條而論以偽造公文書之餘地（最高法院90
    年度台上字第6628號判決意旨可資參照）。次按刑法第218
    條第1項所稱之公印，係指由政府依印信條例第6條相關規定
    製發之印信，用以表示公署或公務員之資格，即俗稱之大印
    及小官章而言，如不足以表示公署或公務員之資格者，即非
    公印，本件偽造國民身分證上之「內政部印」印文1枚，為
    表示內政部公署之公印文甚明（最高法院69年臺上字第1676
    號判例、90年度臺上字第2522號判決參照）。而偽造國民身
    分證，如有偽造公印文之行為，仍應構成刑法第218條第1項
    之偽造公印文之罪（最高法院97年度臺非字第328號裁判意
    旨可資參照）。復按刑法學理上所稱法規競合（法條競合）
    ，係指單一行為，發生單一之犯罪結果，與數個刑罰法律規
    定之犯罪構成要件全部或一部符合，因法規之錯綜關係，致
    同時有數個法規競合適用時，祇能依(1)重法優於輕法。(2)特
    別法優於普通法。(3)基本法優於補充法。(4)全部法優於一部
    法。(5)狹義法優於廣義法等原則，選擇一個最適當之法規作
    為單純一罪予以論處而排斥其他法規之適用。惟其中之「特
    別法優於普通法」原則，應排除普通法較特別法處罰為重者
    ，即普通法之處罰較特別法之處罰為重時，仍應適用「重法
    優於輕法」之原則，此乃法律當然之解釋。而國民身分證原
    固屬刑法第212條之特種文書，惟戶籍法於97年5月28日增訂
    公布第75條第1項，規定：「意圖供冒用身分使用，而偽造
    、變造國民身分證，足以生損害於公眾或他人者，處5年以
    下有期徒刑、拘役或科或併科新台幣50萬元以下罰金」；依
    其內容，關於偽造國民身分證部分，應屬刑法第212條之特
    別規定。至於刑法第218條第1項之偽造印章、印文罪，並未
    修正，且與戶籍法第75條第1項之構成要件不同，自難謂戶
    籍法第75條第1項係刑法第218條第1項之特別法。又偽造、
    變造國民身分證，並不當然需要偽造國民身分證上之公印文
    ，是偽造、變造國民身分證，自不能當然包括偽造公印文在
    內。而偽造公印或公印文，刑法第218條既有獨立處罰規定
    ，且較戶籍法第75條第1項規定之處罰為重，則於偽造國民
    身分證同時偽造公印或公印文者，即難僅論以戶籍法第75條
    第1項之罪，而置刑法第218條第1項處刑較重之罪於不問。
    （大法官釋字第82號解釋、最高法院97年度台上字第5117
    號判決意旨可資參照）。是關於被告共同意圖供冒用身分使
    用而偽造「甲○○」國民身分證持以行使之犯行，係犯戶籍
    法第75條第2項、第1項之行使偽造國民身分證罪，於上開國
    民身分證上偽造「內政部印」之公印文，係犯刑法第218條
    第1項之偽造公印文罪；偽造「甲○○」汽車駕駛執照持以
    行使，係犯刑法第216條、第212條之行使偽造特種文書罪，
    其上偽造「交通部駕駛執照製發之章」1枚係犯同法第217條
    第1項之偽造印文罪。
    又被告偽造上述國民身分證及機車駕駛執照之特種文書於嗣
    後持以行使，偽造之低度行為皆為行使之高度行為所吸收，
    均不另論罪。
  (二)又按刑法上偽造文書罪章所指之文書，除必須具備有體性、
    文字性、持續性、意思性等要件外，尚必須存有足以表彰一
    定之制作名義人時，該等記載方可認為係文書，否則若僅為
    表彰某人簽名意思之署名或簽押，並不具有表彰一定制作名
    義人存在，該等記載即無從認為係刑法上之文書，而只能認
    為係單純之署押，是按簽他人姓名並按指印，該指印同為代
    表該被冒用者之姓名，作用及效力與署押無異，亦屬署押之
    一種；又刑法上之偽造署押罪，係指單純偽造簽名、捺印或
    以其他符號代簽名而言，若在制式之書類上偽造他人簽名，
    已為一定意思表示，具有申請書或收據等類之性質者，則係
    犯偽造文書罪，而該偽造署押為偽造私文書之部分行為，即
    不另論罪。是被告先偽造「甲○○」印章1枚，再至上開銀
    行申辦「甲○○」上述帳戶存摺，以偽造印鑑卡、存款開戶
    申請書及申請暨總約定書等私文書，再將該等文書交付銀行
    承辦行員行使，圖詐得存摺、提款卡等財物而未遂等行為，
    分別係犯刑法第216條、第210條之行使偽造私文書罪，及同
    法第339條第3項、第1項之詐欺取財未遂罪。被告已著手於
    詐欺取財犯行之實行，因意外障礙而不遂部分，為未遂犯。
    被告先偽造「甲○○」之印章，嗣在上開印鑑卡、存款開戶
    申請書及申請暨總約定書偽造「甲○○」印文、署押，此偽
    造「甲○○」印章、印文、署押之部分，係偽造私文書之階
    段行為，偽造上開私文書後復將存款業務往來申請約定書、
    存款業務往來異動約定書、銀行留存印鑑卡交付銀行行員行
    使，偽造之低度行為應為行使之高度行為所吸收，亦均不另
    論罪。（另關於被告於系爭印鑑卡上之「戶名」欄寫上「甲
    ○○」之姓名部分，僅係用資識別，而非證明一定意思表示
    或一定事實，且亦非表示本人簽名之意，不生偽造署押之問
    題〈最高法院92年台上字第2648號同此意旨〉，是該部分爰
    不論列入本件被告偽造署押犯行之部分，惟公訴人既認此部
    分與上揭成罪部分具有實質上一罪之關係，爰就此部分不另
    為無罪之諭知，附此敘明。）
  (三)查被告先後以接續之實質上一行為而行使偽造之特種文書（
    機車駕駛執照）、「交通部駕駛執照製發之章」印文、國民
    身分證、「內政部印」公印文、私文書（存款業務往來申請
    約定書、存款業務往來異動約定書、銀行留存印鑑卡）以犯
    詐欺取財未遂罪，為想像競合犯，應依刑法第55條前段之規
    定，應從一重依行使偽造私文書罪處斷。（按：偽造公印文
    與行使偽造私文書罪之法定本刑均為5年以下有期徒刑之罪
    ，而因被告共同偽造公印文於上述國民身分證後，持至上述
    銀行辦理上述帳戶，以詐欺使人交付存摺與金融卡，依客觀
    犯罪情狀，自以行使偽造私文書罪重於偽造公印文罪）。又
    被告雖共犯偽造上述國民身分證、機車駕駛執照上所偽造之
    「內政部印」之公印文、「交通部駕駛執照製發之章」之印
    文各1枚，惟扣案之國民身分證、及機車駕駛執照以目視方
    式已足以辨別係以電腦套印之方式加以偽造，是本案自無偽
    造「內政部印」之公印印章、及「交通部駕駛執照製發之章
    」之印章之問題。又被告就上開犯行，與真實姓名、年籍不
    詳綽號「小楓」之成年男子彼此間，有犯意聯絡及行為分擔
    ，為共同正犯。另被告利用不知情之刻章店業者偽造「甲○
    ○」印章、暨利用不知情之銀行行員在銀行印鑑卡上偽造「
    甲○○」署押，均為間接正犯。公訴人雖未就被告偽造之「
    內政部印」公印文、偽造之「交通部駕駛執照製發之章」印
    文之犯罪提起公訴，然被告此部分犯罪與上開論罪科刑間有
    實質上一罪關係，為起訴效力所及，自應併予審理。另公訴
    人雖漏論列被告亦犯有刑法第339條第3項、第1項詐欺取財
    未遂之罪，然此已於起訴書犯罪事實欄中敘及，法院亦得加
    以審理，且本院就上開部分，均已於審理程序中諭知被告令
    其為自己辯解（見本院卷第50頁），均附此敘明。
  (四)爰審酌被告僅為圖得不勞而獲取金錢利益，即提供照片供綽
    號「小楓」之人偽造國民身分證、及機車駕駛執照，後再配
    合該「小楓」之人，持之而冒用「甲○○」之名義申請存款
    帳戶，足生損害於內政部對「內政部印」之公印文、戶政機
    關對於國民身分證、監理機關對於駕駛執照管理之正確性、
    「世華商銀」對於帳戶之開戶與管理及「甲○○」本人，犯
    罪動機殊不足取，惟念及被告於犯罪後坦認犯行，尚知悔悟
    ，且其甫滿18歲，涉世未深等一切情狀，量處如主文所示之
    刑，並諭知易科罰金之折算標準，以示懲儆。
四、沒收部分：本件偽造之印鑑卡、存款開戶申請書及申請暨總
    約定書雖皆為供被告犯行使偽造私文書罪使用之物，然既經
    被告持以行使而交付「世華商銀」收執，已非屬被告所有之
    物，自不依刑法第38條條第1項第2款之規定宣告沒收。惟上
    揭印鑑卡、存款開戶申請書及申請暨總約定書上偽造之「甲
    ○○」印文及署押（詳細印文及署押數量詳如附表所示）、
    扣案偽造之「甲○○」印章1枚，均應依刑法第219條規定宣
    告沒收。再扣案偽造之「甲○○」國民身分證、機車駕駛執
    照各1枚，為與被告為共犯之綽號「小楓」之人所偽造，而
    交予供作被告犯本案犯罪使用之物，業據被告供承在卷，此
    部分應依刑法第38條第1項第2款之規定宣告沒收，而此等國
    民身份證、機車駕駛執照上偽造之「內政部印」公印文1枚
    、「交通部駕駛執照製發之章」之印文1枚及被告之相片2張
    ，已因該等證件均經沒收，而在諭知沒收之犯為內，爰均不
    再另依刑法第219條之規定重複諭知沒收（最高法院63年台
    上字第2770號判例意旨參照），在此一併敘明。
據上論結，應依刑事訴訟法第299條第1項前段，戶籍法第75 條
第2項、第1項，刑法第11條前段、第28條、第216條、第210 條
、第212條、第217條第1項、第218條第1項、第339條第1項、第3
項、第55條、第41條第1項前段、第219條、第38條第1項第2款，
刑法施行法第1條之1第1項、第2項前段，判決如主文。
本案經檢察官胡宗鳴到庭執行職務。
中    華    民    國    98    年    3    月    31    日
                  刑事第十四庭  審判長法  官  江奇峰
                                      法  官  廖純卿
                                      法  官  林學晴
沒收物品附表：
┌──┬───────────────┬────┬────────┐
│編號│       沒 收 物 品 名 稱      │ 數  量 │     備  註     │
├──┼───────────────┼────┼────────┤
│ １ │偽造之「甲○○」國民身分證    │1張     │內含偽造之「內政│
│    │                              │        │部印」之公印文1 │
│    │                              │        │枚，及乙○○之相│
│    │                              │        │片1張。         │
├──┼───────────────┼────┼────────┤
│ ２ │偽造之「甲○○」普通重機車駕駛│1張     │內含偽造之「交通│
│    │執照                          │        │部駕駛執照製發之│
│    │                              │        │章」之印文1枚， │
│    │                              │        │及乙○○之相片1 │
│    │                              │        │張。            │
├──┼───────────────┼────┼────────┤
│ ３ │偽造之「甲○○」印章          │1個     │                │
├──┼───────────────┼────┼────────┤
│ ４ │國泰世華商業銀行之印鑑卡一紙之│署押1枚 │                │
│    │私文書上開戶人及印鑑樣式欄內偽│印文1枚 │                │
│    │造之「甲○○」署押及印文。    │        │                │
├──┼───────────────┼────┼────────┤
│ ５ │國泰世華商業銀行之存款開戶申請│署押2枚 │                │
│    │書一紙之私文書上申請人欄內偽造│印文2枚 │                │
│    │之「甲○○」署押及印文。      │        │                │
├──┼───────────────┼────┼────────┤
│ ６ │國泰理財網電子金融服務「Cathay│署押1枚 │                │
│    │Rich One」申請暨總約定書之私文│印文1枚 │                │
│    │書上申請人欄內偽造之「甲○○」│        │                │
│    │署押及印文。                  │        │                │
└──┴───────────────┴────┴────────┘
以上正本證明與原本無異。
如不服本判決應於收受判決後10日內向本院提出上訴書狀，並應
敘述具體理由；其未敘述上訴理由者，應於上訴期間屆滿後20日
內向本院補提理由書（均須按他造當事人之人數附繕本）「切勿
逕送上級法院」。
                                書記官  簡雅文
中    華    民    國    98    年    3    月    31    日
附錄：論罪科刑法條
戶籍法第75條
意圖供冒用身分使用，而偽造、變造國民身分證，足以生損害於
公眾或他人者，處5年以下有期徒刑、拘役或科或併科新臺幣50
萬元以下罰金。
行使前項偽造、變造之國民身分證者，亦同。
將國民身分證交付他人，以供冒名使用，或冒用身分而使用他人
交付或遺失之國民身分證，足以生損害於公眾或他人者，處3年
以下有期徒刑、拘役或科或併科新臺幣30萬元以下罰金。
中華民國刑法第210條
（偽造變造私文書罪）
偽造、變造私文書，足以生損害於公眾或他人者，處5年以下有
期徒刑。
中華民國刑法第212條
（偽造變造特種文書罪）
偽造、變造護照、旅券、免許證、特許證及關於品行、能力服務或其他相
類之證書、介紹書，足以生損害於公眾或他人者，處 1 年以下有期徒刑、
拘役或 3 百元以下罰金。
中華民國刑法第216條
（行使偽造變造或登載不實之文書罪）
行使第210條至第215條之文書者，依偽造、變造文書或登載不實
事項或使登載不實事項之規定處斷。
中華民國刑法第217條
（偽造盜用印章印文或署押罪）
偽造印章、印文或署押，足以生損害於公眾或他人者，處3年以
下有期徒刑。
盜用印章、印文或署押，足以生損害於公眾或他人者，亦同。
中華民國刑法第218條
（偽造盜用公印或公印文罪）
偽造公印或公印文者，處 5 年以下有期徒刑。
盜用公印或公印文足以生損害於公眾或他人者，亦同。


司法院資訊處製作；財團法人民間司法改革基金會備份。
